臺灣高等法院高雄分院民事判決
111年度上易字第9號
上  訴  人  陳美月  
訴訟代理人  陳瑩紋律師
被上訴人    傅貴泰  
訴訟代理人  陳世明律師   
            梁家豪律師
上列當事人間因確認抵押權不存在事件，上訴人對於中華民國11
0年11月10日臺灣屏東地方法院110年度訴字第54號第一審判決提
起上訴，本院於111年6月8日言詞辯論終結，判決如下：
    主  文
原判決廢棄。
確認上訴人所有坐落屏東縣○○鄉○○段○○○地號，權利範圍四分之
一之土地，暨同段三一二地號，權利範圍四分之一之土地
，於民國一百零九年四月九日共同移轉登記予被上訴人擔保債權
總金額新台幣壹佰貳拾萬元之抵押權所擔保之債權不存在。
被上訴人應將前項抵押權登記予以塗銷。
第一、二審訴訟費用由被上訴人負擔。
    事實及理由
一、上訴人主張：伊於民國106 年2 月24日簽發面額新臺幣（下
    同）120 萬元之本票及書立同額之借據各乙紙（下稱系爭本
    票、系爭借據）予被上訴人，並依被上訴人指示，於同年3 
    月1 日提供伊所有坐落屏東縣○○鄉○○段000○000地號土地（
    權利範圍均為1/4，下合稱系爭土地），設定擔保債權總金
    額新台幣（下同）120萬元之普通抵押權（下稱系爭抵押權
    ）予訴外人傅世華，嗣傅世華於109年4月9日將系爭抵押權
    以讓與為原因移轉予被上訴人。惟傅世華或被上訴人並未交
    付120萬元之借款予伊，故系爭抵押權無任何擔保之債權存
    在，基於抵押權之從屬性，系爭抵押權應不存在。系爭土地
    既存有系爭抵押權之設定，妨害伊之所有權，為此，爰依民
    法第767條第1項規定，求為判決：㈠確認系爭抵押權所擔保
    之債權不存在。㈡被上訴人應將系爭抵押權移轉登記予以塗
    銷。
二、被上訴人則以：上訴人胞弟陳慶發前經伊轉介向伊堂哥傅世
    華借款，後因陳慶發債信不佳，乃由上訴人出面向傅世華借
    款120萬元轉交予陳慶發使用，並簽發及書立系爭本票、借
    據及設定系爭抵押權予傅世華以為擔保。嗣陳慶發未能清償
　　，伊如數代償予傅世華，傅世華因而將系爭抵押權讓與伊，
    上訴人迄今仍未清償該借款，故系爭抵押權所擔保之借款債
    權仍存在等語置辯。
三、本件原審對於上訴人之請求判決全部敗訴，上訴人不服，提
    起上訴，並於本院聲明求為廢棄原判決，其餘同原審訴之聲
    明。被上訴人答辯聲明：上訴駁回。
四、兩造不爭執之事項：
  ㈠上訴人於106年3月1日將其所有系爭土地設定擔保債權總金額
    120萬元；擔保債權種類及範圍為106年2月24日所立之借據
    、本票或借款契約；清償日期為106年5月23日；利息為年息
    3％之普通抵押權予傅世華。
　㈡傅世華於109年2月間，持他項權利證明書及設定契約書、土
    地登記謄本及上訴人所簽立之系爭本票，向原法院聲請拍賣
    抵押物，原法院於109年5月5日以109年度司拍字第33號裁定
    准予拍賣系爭土地。
　㈢傅世華於109年4月9日將系爭抵押權以讓與為原因移轉予被上
    訴人。
　㈣系爭本票及借據係由上訴人所簽發及書立。
五、本院之判斷：
　㈠按當事人主張有利於己之事實者，就其事實有舉證之責任；
    民事訴訟法第277 條前段定有明文。又確認法律關係不存在
    之訴，如被告主張其法律關係存在時，應由被告負舉證責任
    （最高法院42年台上字第170 號判決意旨參照）。上訴人主
    張其簽發及書立系爭本票及借據予被上訴人，並依被上訴人
    指示設定系爭抵押權予傅世華，惟傅世華或被上訴人並未交
    付借款120萬元等語。被上訴人則辯以：上訴人向傅世華借
    款120萬元，因而簽發及書立系爭本票及借據，並設定系爭
    抵押權予傅世華以為擔保，傅世華已交付借款 120萬元予上
    訴人等語。揆諸前揭說明，自應由被上訴人就系爭抵押權所
    擔保之借款債權存在，負舉證之責。
　㈡查，被上訴人固提出上訴人所簽發及書立之系爭本票及借據
    為證，上訴人亦不否認其真正，然參以系爭借據所載內容，
    並未表明上訴人已收受借款等字樣。又依被上訴人所提傅世
    華設於陽信銀行屏東分行之帳戶明細（本院卷第111頁），
    至多僅可證明傅世華於106年3月2日、同年月6日，有提領現
    金33萬元、100萬元。是尚難僅憑該本票、借據及帳戶明細
    遽認傅世華已有交付借款120萬元予上訴人之事實。
　㈢至證人即協助兩造、傅世華、陳慶發協商債務處理之前當鋪
    負責人劉春利證稱： 107年間，陳慶發找綽號阿榮至伊當鋪
　　，請伊協處處理陳慶發與被上訴人間、上訴人與傅世華間之
    借款債務，上訴人並未至當鋪，伊當時協助處理降低上訴人
    與傅世華之還款額度。關於上訴人與傅世華間之借款，伊打
    電話給傅世華，詢問可否降低還款額度，傅世華表示上訴人
    沒有還款。關於陳慶發與被上訴人間之借款，伊知道陳慶發
    積欠被上訴人很多錢，被上訴人已經不想理會陳慶發。當時
    上訴人尚積欠傅世華100餘萬元，詳細金額忘了。傅世華並
    未向伊提過有將借款金額拿給上訴人，傅世華只跟伊說上訴
    人都沒有還款。伊亦未親眼看過傅世華交付借款予上訴人。
    伊會知道上訴人與傅世華、陳慶發與被上訴人之債權債務關
    係，係經由陳慶發、阿榮及傅世華轉述才知道，他們當時交
    付借款，商談借款金額、利息及清償期等，伊不在場等語（
　　本院卷第211至213頁）。依上證述，證人劉春利縱有居間處
    理其所謂上訴人與傅世華間及陳慶發與被上訴人間之借款債
    務問題，惟證人劉春利就借款金額、利息及清償期等消費借
    貸之重要約定事項，並未在場聽聞，亦未親見傅世華有交付
    借款 120萬元予上訴人，自難憑其輾轉傳述之內容為有利於
    被上訴人之認定。稽此，被上訴人未能舉證證明傅世華有交
    付借款120萬元予上訴人，自難認傅世華對上訴人有系爭抵
    押權所擔保之120萬元借款債權存在。
　㈣按抵押權從屬於債權而存在，若債權不存在或確定不發生，
    則抵押權自不能單獨而存在，故抵押權之成立，以債權已存
    在為前提，債權若不存在，抵押權亦不成立（最高法院83年
    度台上字第2041號判決意旨可資參照）。次按所有人對於無
    權占有或侵奪其所有物者，得請求返還之，對於妨害其所有
    權者，得請求除去之，有妨害其所有權之虞者，得請求防止
    之，民法第767 條第1 項定有明文。查，系爭抵押權所擔保
    之債權既不存在，依抵押權之從屬性，系爭抵押權因所擔保
    之債權不存在而不成立，傅世華並無從因上訴人之設定而取
    得系爭抵押權，其自無由將未取得之系爭抵押權讓與而移轉
    登記予被上訴人，惟上訴人於106年3月1日將系爭抵押權設
    定予傅世華，傅世華繼於109年4月9日將系爭抵押權以讓與
    為原因移轉登記予被上訴人（不爭執事項㈢），均有該抵押
    權登記之形式存在，有害系爭土地所有權之完整，則上訴人
    本於系爭土地所有權人之地位，自得請求被上訴人塗銷系爭
    抵押權登記（含不爭執事項㈠及㈢之設定及移轉登記）。從而
    ，上訴人求為確認系爭抵押權所擔保之債權不存在，及請求
    塗銷系爭抵押權登記，洵屬有據。
六、綜上所述，上訴人求為確認系爭抵押權所擔保之債權不存在
　　，及依民法第767條第1項規定請求塗銷被上訴人就系爭抵押
    權之登記，為有理由，應予准許。原審為上訴人敗訴之判決
　　，尚有未洽。上訴意旨指摘原判決不當，求予廢棄改判，為
    有理由。爰由本院予以廢棄改判，如主文第2、3項所示。
七、兩造其餘之攻擊防禦方法及未經援用之證據，經斟酌後，認
    為均不足以影響本判決之結果，自無逐一詳予論駁之必要，
    併此敘明。
八、據上論結：本件上訴為有理由，判決如主文。
中　　華　　民　　國　　111 　年　　6 　　月　　29　　日
                              民事第一庭   
                                  審判長法官  甯  馨
                                  法      官  林雅莉
                                  法      官  何悅芳
以上正本證明與原本無異。
本件不得上訴。
中　　華　　民　　國　　111 　年　　6 　　月　　29　　日
                                  書　記　官  戴育婷